ACORDAO-COMPLETO-2465983

ACÓRDÃO 708/2021 ATA 10/2021 - PLENÁRIO

VISTOS, relatados e discutidos estes autos de embargos de declaração opostos ao Acórdão 175/2021-TCU-Plenário, alusivo a alteração de pensão civil concedida pelo Instituto Nacional do Seguro Social (INSS) ,
ACORDAM os Ministros do Tribunal de Contas da União, reunidos em sessão do Plenário, com fulcro nos arts. 32 e 34 da Lei 8.443/1992, e diante das razões expostas pelo Relator, em:
9.1. conhecer dos embargos de declaração apresentados pelo sr. Milton Candido de Oliveira para, no mérito, rejeitá-los;
9.2. dar ciência desta deliberação ao interessado e ao INSS.

Embargos de declaração contra acórdão que julgou ilegal ato de alteração de pensão civil em razão da ausência de comprovação de tempo de serviço prestado em condições insalubre.

Instituto Nacional do Seguro Social.

3. Interessados/Responsáveis/Recorrentes:
3.1. Interessado: Milton Candido de Oliveira (XXX.132.388-XX).
3.2. Recorrente: Milton Candido de Oliveira (XXX.132.388-XX).

13.1. Ministros presentes: Ana Arraes (Presidente), Walton Alencar Rodrigues, Benjamin Zymler (Relator), Augusto Nardes, Aroldo Cedraz, Raimundo Carreiro, Bruno Dantas e Jorge Oliveira.
13.2. Ministro-Substituto convocado: Marcos Bemquerer Costa.
13.3. Ministros-Substitutos presentes: Augusto Sherman Cavalcanti, André Luís de Carvalho e Weder de Oliveira.

BENJAMIN ZYMLER

Ministro Benjamin Zymler.

Na sessão telepresencial de 3/2/2021, este colegiado, pelo Acórdão 175/2021, negou registro ao ato de alteração de pensão civil de interesse do sr. Milton Candido de Oliveira, viúvo da sra. Silvana Fidelis de Oliveira, ex-servidora do Instituto Nacional do Seguro Social (INSS) . A recusa se deveu à ausência de elementos comprobatórios idôneos do labor da instituidora em condições especiais (motivo da alteração) e à prescrição do fundo de direito da melhoria, concedida doze anos após o falecimento da ex-servidora.
2.	Notificado a respeito, o sr. Milton Candido de Oliveira opõe embargos de declaração, alegando a existência de omissões no aresto, como segue:
	- "em que pese a análise efetuada no tocante à prescrição entre a concessão do ato e o direito propriamente analisado (aposentadoria da ex-servidora ocorreu em 16/9/1993 e a revisão em 16/3/2011) , não houve qualquer menção quanto ao lapso temporal que o INSS levou para enviar o processo administrativo para este nobre Tribunal de Contas [oito anos]";
	- configurada a inércia do Poder Público, há de se reconhecer, na espécie, a decadência do direito da administração de rever o ato irregular, nos termos do art. 54 da Lei 9.784/1999;
	- também "há de ser analisada a possibilidade da concretização da prescrição intercorrente no presente caso", nos termos da Lei 9.873/1999 e do Decreto 6.514/2008.
3.	Conclusivamente, requer o interessado:
a) "que sejam esclarecidos os pontos omissos quanto aos institutos observados no presente caso, principalmente quanto ao lapso temporal entre o julgamento e o encaminhamento dos Autos a esta Corte de Contas"; 
b) "que sejam observadas, ainda, a possibilidade de ocorrência da prescrição intercorrente no processo administrativo, tendo em vista que de 2011 (data da análise e concessão da gratificação) até o ano de 2020 (data do recebimento do processo no TCU) não haver qualquer registro de ato interruptivo ou suspensivo da prescrição".
	É o relatório.

Vinicius Fidelis de Oliveira (OAB/DF 20.081) e outro, representando Milton Candido de Oliveira.

Não atuou.

ALTERAÇÃO DE PENSÃO CIVIL. CÔMPUTO DE TEMPO DE SERVIÇO DA INSTITUIDORA SUPOSTAMENTE PRESTADO EM CONDIÇÕES INSALUBRES. AUSÊNCIA DE ELEMENTOS COMPROBATÓRIOS. PRESCRIÇÃO DO FUNDO DE DIREITO DA PRETENSÃO. NEGATIVA DE REGISTRO. aRGUIÇÃO DE omissões no julgado. CONHECIMENTO. REJEIÇÃO.

PENSÃO CIVIL (PCIV)

não atuou.

Cuidam os autos de alteração da pensão civil instituída pela sra. Silvana Fidelis de Oliveira, ex-técnico do seguro social, falecida em 8/11/1999, em favor do sr. Milton Candido de Oliveira, qualificado como viúvo. A alteração, promovida em novembro de 2011, teve por objetivo elevar a proporcionalidade dos proventos em face da contagem ponderada do tempo de serviço alegadamente prestado pela ex-servidora em condições insalubres.
2.	Ao ter presente o feito, este colegiado, por meio do Acórdão 175/2021, negou registro ao ato, quer pela ausência de elementos comprobatórios idôneos do efetivo labor da instituidora em condições especiais, quer pela prescrição do fundo de direito da pretensão.
3.	Irresignado, o sr. Milton Candido de Oliveira opõe embargos de declaração, apontando, essencialmente, a existência de omissão no julgado acerca dos efeitos da demora do INSS em remeter o novo título ao Tribunal - editada em 2011, a alteração apenas foi disponibilizada para exame desta Corte em 2020. Nessa linha, argui, na espécie, a decadência do direito da administração de rever o ato irregular, estabelecida no art. 54 da Lei 9.784/1999, e a prescrição intercorrente, prevista no art. 1º, § 1º, da Lei 9.873/1999 e no art. 21, § 2º, do Decreto 6.514/2008.
4.	Os embargos de declaração preenchem os requisitos de admissibilidade aplicáveis à espécie, podendo, pois, ser conhecidos.
5.	No mérito, entretanto, não há o que reparar ou suprir no aresto atacado.
6.	De fato, por constituírem as aposentadorias e pensões atos complexos, não há que se falar, na hipótese, em decadência antes de seu eventual registro pela Corte de Contas. A jurisprudência do Supremo Tribunal Federal (STF) é inequívoca a respeito (grifei) :
"CONSTITUCIONAL E ADMINISTRATIVO. AGRAVO REGIMENTAL EM MANDADO DE SEGURANÇA. TRIBUNAL DE CONTAS DA UNIÃO. APOSENTADORIA. EXAME. DECADÊNCIA. NÃO CONFIGURAÇÃO. CONDENAÇÃO POR LITIGÂNCIA DE MÁ-FÉ. MANTIDA. ALTERAÇÃO INTENCIONAL DA VERDADE DOS FATOS. 
1. Nos termos da jurisprudência do STF, o ato de concessão de aposentadoria é complexo, aperfeiçoando-se somente após a sua apreciação pelo Tribunal de Contas da União, sendo, desta forma, inaplicável o art. 54, da Lei nº 9.784/1999, para os casos em que o TCU examina a legalidade do ato de concessão inicial de aposentadoria, reforma e pensão. 
2. Havendo alteração intencional da verdade dos fatos, justifica-se a condenação ao pagamento de multa por litigância de má-fé. 
3. Agravo regimental a que se nega provimento" (MS 33.805 AgR, Rel. Min. Edson Fachin, Segunda Turma, julg. em 2/3/2018) .
7.	Em outro precedente, o MS 27.966/DF, a manifestação do eminente Ministro Marco Aurélio, afirmando a legitimidade do TCU para apreciar o cálculo dos proventos de aposentadoria sem nenhuma limitação quanto a eventual decadência, foi ainda mais explícita:
"Quanto ao prazo previsto no artigo 54 da Lei nº 9.784/99, relativamente à revisão de atos administrativos, os pronunciamentos desta Corte são reiterados no sentido de não ser aplicável a ato complexo como é o da aposentadoria, vale dizer, fica afastado quando se faz em jogo a atuação do Tribunal de Contas da União, iniludivelmente também administrativa, apreciando o cálculo dos proventos da aposentadoria para homologá-la ou não - precedentes: Mandados de Segurança nº 24.997-8/DF, 25.090-9/DF e 25.192-1/DF, relatados pelo Ministro Eros Grau, com acórdãos publicados no Diário da Justiça de 1º de abril de 2005 - os concernentes aos dois primeiros - e 6 de maio de 2005, respectivamente" (Primeira Turma, julg. em 11/9/2012) .
8.	Aliás, esse posicionamento foi recentemente reafirmado - em regime de repercussão geral - no julgamento do Recurso Extraordinário 636.553, assim ementado (grifei) :
"Recurso extraordinário. Repercussão geral. 
2. Aposentadoria. Ato complexo. Necessária a conjugação das vontades do órgão de origem e do Tribunal de Contas. Inaplicabilidade do art. 54 da Lei 9.784/1999 antes da perfectibilização do ato de aposentadoria, reforma ou pensão. Manutenção da jurisprudência quanto a este ponto. 
3. Princípios da segurança jurídica e da confiança legítima. Necessidade da estabilização das relações jurídicas. Fixação do prazo de 5 anos para que o TCU proceda ao registro dos atos de concessão inicial de aposentadoria, reforma ou pensão, após o qual se considerarão definitivamente registrados. 
4. Termo inicial do prazo. Chegada do processo ao Tribunal de Contas. 
5. Discussão acerca do contraditório e da ampla defesa prejudicada. 
6. TESE: 'Em atenção aos princípios da segurança jurídica e da confiança legítima, os Tribunais de Contas estão sujeitos ao prazo de 5 anos para o julgamento da legalidade do ato de concessão inicial de aposentadoria, reforma ou pensão, a contar da chegada do processo à respectiva Corte de Contas'. 
7. Caso concreto. Ato inicial da concessão de aposentadoria ocorrido em 1995. Chegada do processo ao TCU em 1996. Negativa do registro pela Corte de Contas em 2003. Transcurso de mais de 5 anos. 
8. Negado provimento ao recurso" (RE 636.553, Rel. Min. Gilmar Mendes, Tribunal Pleno, julg. em 19/2/2020) .
9.	Como se vê, embora censurável e até passível de ocasionar a apenação dos responsáveis, a demora na remessa dos atos de concessão ao Tribunal não implica, de per si, a decadência estabelecida na Lei 9.784/1999.
10.	Quanto às alusões à Lei 9.873/1999 e ao Decreto 6.514/2008, referentes ao exercício de ação punitiva pela administração pública, estas se revelam de todo impertinentes. A uma, porquanto não se cuida, aqui, de exercício de poder de polícia; a duas, porque o processo administrativo desta Corte encontra regramento próprio em sua lei orgânica (Lei 8.443/1992) e em seu regimento interno.
11.	Nada obstante, lembro, por fim, que, precisamente em homenagem aos princípios da segurança jurídica e da proteção da confiança dos administrados, esta Corte, em casos que tais, dispensa a reposição dos valores indevidamente percebidos de boa-fé pelos beneficiários (v. verbete 106 da súmula de jurisprudência) , o que, a propósito, também se verificou no caso do ora embargante.
	Diante do exposto, voto no sentido de que o Tribunal adote a deliberação que ora submeto a este Colegiado.
TCU, Sala das Sessões Ministro Luciano Brandão Alves de Souza, em 31 de março de 2021.
BENJAMIN ZYMLER 
Relator